【裁判字號】    98,訴,2167
【裁判日期】    991130
【裁判案由】    偽造文書等
【裁判全文】
臺灣臺北地方法院刑事判決              98年度訴字第2167號
公  訴  人  臺灣臺北地方法院檢察署檢察官
被      告  王慧敏
上列被告因偽造文書等案件，經檢察官聲請以簡易判決處刑（98
年度偵字第3501號），本院（98年度簡字第4483號）認為不宜以
簡易判決處刑，改依通常程序審理後，判決如下：
    主  文
王慧敏竊盜，處有期徒刑肆月，如易科罰金，以新臺幣壹仟元折
算壹日；又行使偽造私文書，足以生損害於他人，處有期徒刑
月，如易科罰金，以新臺幣壹仟元折算壹日；又行使偽造私文書
，足以生損害於他人，處有期徒刑伍月，如易科罰金，以新臺幣
壹仟元折算壹日，如附表所示偽造之署押沒收。應執行有期徒刑
拾月，如易科罰金，以新臺幣壹仟元折算壹日，如附表所示偽造
之署押沒收。
其餘被訴部分無罪。
    事  實
一、王慧敏於民國97年間擔任梁絢懿之看護，竟意圖為自己不法
    之所有，於97年11月至12月23日間某日，在梁絢懿之住處即
    臺北市○○區○○路2段39巷2號5樓之1，竊取梁絢懿所有之
    上海商業儲蓄銀行信用卡（下稱上海商銀，卡號：0000-000
    0-0000-0000 ）及香港上海匯豐銀行（下稱匯豐銀行）金融
    卡各1 張。其後另行起意，基於意圖為自己不法之所有及行
    使偽造私文書之犯意，於同年12月23日下午2 時許，前往臺
    北市○○區○○路1 號「家福股份有限公司臺北桂林分公司
    」（下稱家樂福桂林店），持上開上海商銀信用卡購買價值
    新臺幣（下同）155 元之洗衣粉，並於簽帳單商店存根聯持
    卡人簽名欄上偽造梁絢懿中文簽名署押1 枚（該類型簽帳單
    為1式2聯，商店存根聯交持卡人簽名後由商店留存，顧客存
    根聯無庸簽名由顧客留存），用以表示係持卡人刷卡消費之
    意，再將偽造完成之簽帳單商店存根聯交予店員王佩君而行
    使之，致使該店員陷於錯誤，誤認為係該持卡人本人消費，
    同意刷卡結帳而詐得該商品，足以生損害於持卡人梁絢懿、
    家樂福桂林店及上海商銀對於信用卡使用管理之正確性。另
    於同年12月28日，冒用梁絢懿之名義，填寫匯豐銀行自動櫃
    員機卡私人密碼申請表格，並在該表格之簽名欄偽簽如附表
    所示之署押1 枚，進而偽造完成用以表示梁絢懿向匯豐銀行
    申請自動櫃員機卡密碼之私文書，再至臺北縣五股鄉○○路
    附近之7-11便利商店內，傳真該表格至匯豐銀行而行使之，
    足生損害梁絢懿及匯豐銀行管理客戶自動櫃員機卡密碼之正
    確性。嗣上海商銀發覺上開信用卡刷卡情形異常，依聯絡資
    料通知梁絢懿媳婦劉韻秋，始循線查知上情。
二、案經臺北市政府警察局中正第二分局報告臺灣臺北地方法院
    檢察署檢察官偵查後聲請簡易判決處刑。
    理  由
壹、有罪部分：
一、按被告以外之人於審判外之陳述，雖不符刑事訴訟法第159
    條之1至第159條之4之規定，而經當事人於審判程序同意作
    為證據，法院審酌該言詞陳述或書面陳述作成時之情況，認
    為適當者，亦得為證據。當事人、代理人或辯護人於法院調
    查證據時，知有第159條第1項不得為證據之情形，而未於言
    詞辯論終結前聲明異議者，視為有前項之同意，刑事訴訟法
    第159條之5定有明文。以下本院援引之人證或物證，當事人
    均同意作為證據使用，且於本院審理期日提示時，均未聲明
    異議，又經本院審認結果，尚無不得為證據之情形，且以之
    作為證據尚屬適當，是依前揭規定，均認有證據能力，合先
    敘明。
二、訊據被告王慧敏矢口否認有何竊盜、行使偽造私文書及詐欺
    取財等犯行，辯稱：是梁絢懿將信用卡交付予伊供購買洗衣
    粉之用，並要伊拿匯豐銀行金融卡提領，故伊於家樂福桂林
    店消費前，曾告知店員該卡非伊本人所有，店員稱只要按持
    卡人姓名簽名即可，又因為匯豐銀行金融卡無法提領，梁絢
    懿才說要更改密碼，因為梁絢懿手受傷不方便簽名，伊才代
    為簽名申請自動櫃員機卡密碼云云。然查：
    (一)被告確有拿取梁絢懿所有上海商銀信用卡及匯豐銀行金融
      卡，其後有持梁絢懿所有上海商銀信用卡購物，及以梁絢
      懿之名義填寫自動櫃員機卡私人密碼申請書並傳真至匯豐
      銀行等事實，為被告於偵、審時所坦認，並有簽帳單商店
      存根聯影本、上海商銀信用卡授權交易明細1 紙、匯豐銀
      行自動櫃員機卡私人密碼申請表格影本1 紙等件附卷可稽
      （見偵查卷第16、26、44頁），此部分事實，可堪認定。
    (二)前揭信用卡及金融卡並非梁絢懿交付，被告係未經同意而
      竊取之，且未經梁絢懿授權以信用卡刷卡購物，及以梁絢
      懿名義偽填密碼申請書乙情，則據被害人梁絢懿於本院審
      理時結證稱：未曾將信用卡或金融卡交予他人使用等語明
      確。核與證人即被害人媳婦劉韻秋於本院審理中證稱：是
      上海銀行主動通知伊，問伊梁絢懿信用卡有無去刷卡，伊
      才知道他的信用卡被盜刷，因為梁絢懿的財務都是伊先生
      在處理，當初幫梁絢懿辦這張信用卡，所有銀行通知的資
      料都是留伊的，因為這張卡從來沒有使用過，所以銀行發
      現異常，雖然金額很小，銀行還是打電話通知伊，匯豐銀
      行通知伊先生變更密碼的事情，匯豐銀行說因為簽名不同
      ，所以無法更改密碼等語相符（以上見本院99年11月18日
      審判筆錄）。而被告以上海商銀信用卡購物後，另有持以
      至彰化銀行自動櫃員機，二度輸入密碼欲預借現金，均因
      密碼錯誤而未果等情，有彰化銀行自動櫃員機監視錄影畫
      面擷取照片16紙（見偵查卷第18至21頁）及上海商銀信用
      卡中心99年3月5日上卡字第0990000008號函（見本院卷第
      4 頁）在卷足憑。可見確係未獲取本人授權，故被告才未
      能取得該信用卡真正的預借現金密碼。參以偵查中檢察官
      就申請匯豐銀行自動櫃員機私人密碼乙節訊問時，被告供
      承：（何人要你簽名？）是伊私人自己要做的。（你要申
      請變更密碼目的？）想要知道裡面有多少錢並且要提領。
      （為何想要提領被害人的錢？）想要佔為己有等語（見偵
      卷第48頁）。益徵被告係出於一己之貪念，才會私下竊取
      梁絢懿的信用卡及金融卡。
    (三)被告雖以前詞辯稱是經過梁絢懿本人同意而為。然本院依
      被告前揭供述，查詢結果得知當天辦理刷卡消費的店員係
      王佩君，而證人王佩君於本院審理時不僅否認有被告前揭
      供述之情，更證稱：公司規定消費者需持本人之信用卡，
      由店員核對簽名是否與卡片上之簽名相符，否則就不允許
      刷卡等語（見本院99年11月18日審判筆錄）。此不僅係一
      般信用卡特約商家為防免信用卡遭盜刷所採之常見措施，
      又店員於得知消費者所持之信用卡非為本人所有，實無甘
      冒觸法之危險而唆使消費者犯罪之可能或必要。況且就梁
      絢懿於本院審理時的陳述觀之，其不僅年事已高，且對於
      信用卡、金融卡的使用方式已不甚瞭解，實難想像梁絢懿
      會突然將信用卡、金融卡交給被告，而要被告以信用卡購
      買僅155 元的洗衣粉，更遑論將該金融帳戶委交身為外人
      的被告處理。是被告否認犯罪的辯解，在在與常情相違，
      難以憑信。
綜上所述，被告前揭否認犯罪之辯解，顯係臨訟辯飾之詞，均難
採信，被告前揭犯罪行為已經證明，應依法論科。
三、被告竊取梁絢懿持有使用之上海商銀信用卡、匯豐銀行金融
    卡各1張，核其此部分所為，係犯刑法第320條第1 項之竊盜
    罪。又「簽帳單」係持卡人所簽署，用以證明所消費之金額
    ，並同意依照信用卡使用規定，一經使用或訂購物品，均應
    按所示之全部金額，付款予發卡銀行之文書，屬於持卡人所
    製作之私文書（最高法院91年度臺上字第4531號判決意旨參
    照）。是被告竊得上海商銀信用卡，其後持該卡購物消費，
    此部分所為，係犯刑法第216條、第210條之行使偽造私文書
    罪及第339條第1項之詐欺取財罪。再被告於匯豐銀行自動櫃
    員機卡私人密碼申請書上偽簽如附表所示之署押，並傳真向
    匯豐銀行申請變更資料，此係犯刑法第216條、第210條之行
    使偽造私文書罪。前揭偽造署押之行為為偽造私文書之階段
    行為，又偽造私文書之低度行為，應為行使之高度行為所吸
    收，均不另論罪。被告前揭刷卡購物消費，核屬一行為同時
    犯行使偽造私文書及詐欺取財罪，為想像競合犯，應依刑法
    第55條規定，均從一重之行使偽造私文書罪處斷。被告所犯
    上開竊盜罪、二次行使偽造私文書罪，犯意各別，行為互殊
    ，應予分論併罰。爰審酌被告係擔任梁絢懿的看護，竟為一
    己之貪念，破壞此信賴關係而竊取梁絢懿持用之信用卡與金
    融卡，若被告得知該等密碼資料，對梁絢懿的財產將產生莫
    大的損害，況且被告冒用梁絢懿名義，刷卡購物消費，甚至
    企圖變更密碼資料，均足以影響銀行對於金融交易秩序管理
    之正確性，及被告於本院審理中一再飾詞否認，難謂有悔意
    等一切情狀，分別量處如主文所示之刑。又依司法院釋字第
    662號解釋：「中華民國94年2 月2日修正公布之現行刑法第
    41條第2 項，關於數罪併罰，數宣告刑均得易科罰金，而定
    應執行刑之刑逾6個月者，排除適用同條第1項得易科罰金之
    規定部分，與憲法第23條規定有違，並與本院釋字第366 號
    解釋意旨不符，應自本解釋公布之日起失其效力。」，而刑
    法第41條第8項於98年12月30日經總統公布：「第1 項至第4
    項及第7 項之規定，於數罪併罰之數罪，均得易科罰金或易
    服社會勞動者，其應執行之刑逾6 月者，亦得適用之」，再
    依同日修正之刑法施行法第10條規定「刑法修正條文及本法
    修正條文，除施行日期者外，自公布日施行」，故修正之刑
    法第41條第8項已經於98年12月30日生效，對於數罪併罰，
    數宣告刑均得易科罰金，而定應執行之刑超過6 個月之案件
    ，依司法院大法官會議釋字第366號、第662號解釋意旨、98
    年12月30日公布之刑法第41條第8 項，得易科罰金，而原來
    刑法第41條第2 項既業已失效，故毋庸為新舊法之比較。是
    爰依上開法律規定，就被告所犯各罪，定應執行之刑及易科
    罰金折算標準。如附表所示之偽造署押，應依刑法第219 條
    規定宣告沒收。至本件刷卡消費特約商店存根聯其上被告偽
    造之梁絢懿中文簽名署押，因該存根聯已逾保存期限而銷燬
    不存在，有本院99年8 月16日公務電話紀錄表可按，可認已
    滅失而不存在，自無從為沒收宣告，附此敘明。
貳、無罪部分：
一、公訴意旨另以：被告意圖為自己不法所有，於98年12月23日
    下午2 時45分及46分，接續在彰化銀行自動櫃員機，持上開
    上海商銀信用卡預借現金，惟因輸入密碼錯誤，始未得逞，
    因認被告涉犯刑法第339條第3項之詐欺取財未遂罪嫌。
二、按意圖為自己或第三人不法之所有，以不正方法由自動付款
    設備取得他人之物者，或以上述方法得財產上不法之利益或
    使第三人得之者，處3 年以下有期徒刑、拘役或1 萬元以下
    罰金，刑法第339 條之2 規定甚明，故以上述方法詐得財物
    或利益者，自不得依刑法第339 條之普通詐欺罪論處。又刑
    法第339 條之2 之罪並無處罰未遂犯，故以拾得或竊得、搶
    得之金融卡至自動提款機提款，如未提得現金，自不得論以
    上述詐欺罪（最高法院90年度臺上字第3704號判決意旨參照
    ）。
三、查，被告竊得上開上海商銀信用卡後，確有持往彰化銀行自
    動櫃員機輸入密碼預借現金，惟因密碼錯誤而無法完成交易
    ，已如前述。是被告既係以不正方法操作付款設備的方式欲
    詐取財物，按前所述，即應依刑法第339條之2第1 項規定處
    斷，而不得再論以普通詐欺罪。被告既未由自動付款設備取
    得財物，核屬未遂，而刑法第339條之2又不處罰未遂，是被
    告此部分所為即不為罪，自應為無罪諭知。
據上論斷，應依刑事訴訟法第452條、第299條第1項前段、第301
條第1項，刑法第216條、第210條、第320條第1 項、第339條第1
項、第55條、第41條第1項前段、第8項、第51條第5款、第219條
，刑法施行法第1條之1，判決如主文。
本案經檢察官趙雪瑛到庭執行職務。
中    華    民    國    99    年    11    月    30    日
            刑事第十三庭  審判長法  官  許泰誠
                                法  官  李貞瑩
                                法  官  陳君鳳
以上正本證明與原本無異。
如不服本判決應於收受送達後10日內向本院提出上訴書狀，並應
敘述具體理由；其未敘述上訴理由者，應於上訴期間屆滿後20日
內向本院補提理由書（均須按他造當事人之人數附繕本）「切勿
逕送上級法院」。告訴人或被害人如對於本判決不服者，應具備
理由請求檢察官上訴，其上訴期間之計算係以檢察官收受判決正
本之日期為準。
                                書記官  楊湘雯
中    華    民    國    99    年    11    月    30    日
附表 ：
┌─────┬──────┬─────┬──────┐
│偽造文書的│ 行使時間   │ 卡片資料 │應沒收之署押│
│名稱      │            │          │            │
├─────┼──────┼─────┼──────┤
│匯豐銀行自│97年12月28日│持卡人：  │自動櫃員機卡│
│動櫃員機卡│            │LIANG SHUN│私人密碼申請│
│私人密碼申│            │YI DOROTHY│表格簽署欄其│
│請表格    │            │          │上偽造之「  │
│          │            │卡號：    │Dorothy     │
│          │            │000-000000│Liang」英文 │
│          │            │-833      │署押1枚     │
└─────┴──────┴─────┴──────┘
附錄本案論罪科刑法條：
中華民國刑法第216條
行使第 210 條至第 215 條之文書者，依偽造、變造文書或登載
不實事項或使登載不實事項之規定處斷。
中華民國刑法第210條
偽造、變造私文書，足以生損害於公眾或他人者，處 5 年以下
有期徒刑。
中華民國刑法第320條
意圖為自己或第三人不法之所有，而竊取他人之動產者，為竊盜
罪，處5  年以下有期徒刑、拘役或 5 百元以下罰金。
意圖為自己或第三人不法之利益，而竊佔他人之不動產者，依前
項之規定處斷。
前二項之未遂犯罰之。
中華民國刑法第339條
意圖為自己或第三人不法之所有，以詐術使人將本人或第三人之
物交付者，處 5 年以下有期徒刑、拘役或科或併科 1 千元以下
罰金。
以前項方法得財產上不法之利益或使第三人得之者，亦同。
前二項之未遂犯罰之。

司法院資訊處製作；財團法人民間司法改革基金會備份。
